臺灣高等法院民事判決　　　　　　　　　　　　　　　九十三年度訴易字第三九號
　　原　　　　告　乙○○
　　被　　　　告　甲○○○○○.
　　兼訴訟代理人　丙○○
右當事人間因侵權行為損害賠償事件，經刑事庭移送前來，本院於中華民國九十三年
八月三十一日言詞辯論終結，判決如下︰
    主      文
被告應連帶給付原告新臺幣柒萬陸仟壹佰捌拾貳元，及自民國九十三年三月十三日起
至清償日止，按年息百分之五計算之利息。
原告其餘之訴駁回。
訴訟費用由被告連帶負擔百分之十三，餘由原告負擔。
    事實及理由
一、本件原告主張：兩造原為鄰居，均住於台北市○○街十三號公寓內，原告住二樓
    ，被告住四樓，於民國九十一年八月三十一日中午十二時許，原告發
    樓梯及樓梯間有撕碎廢棄之英文報紙及一樓入口處牆邊有一米色暨紅色板子，其
    為維護居家住宅品質，認大樓住戶對於環境整潔維護均有責任，便出於善意將該
    散落一地之報紙貼於三、四樓樓梯牆壁上，以告知所有住戶環境遭人破壞，提醒
    大家注意。又大樓一樓出入口牆上有放置多時之米紅色裝潢夾板（據原告了解該
    夾板係被告裝潢時所留下），原告欲了解係垃圾即順手帶上樓。詎原告一至被告
    家門前，被告開門後，不分青紅皂白，被告甲○○○○○○○ ○○○○○○ ○○○○○（下稱被告
    艾頓）即對原告眼部重拳毆打，致原告眼鏡掉落；復由被告丙○○接續毆打原告
    頭部，期間被告丙○○並持上開板子毆打原告，原告僅能以右臂抵擋，但仍無力
    抵抗，倒於該大樓四樓平台間，直至原告配偶發現，始將原告送醫。經診斷結果
    原告受有頭部挫傷左側顏面瘀腫８ｘ６公分、視網膜水腫、左右上下眼瞼皮下血
    腫各約６ｘ４、５ｘ６公分、左上臂三處皮下血腫各約１ｘ２公分、上臂皮下血
    腫約１ｘ１公分、右前臂皮下血腫約２ｘ３公分、右大腿三處１ｘ１公分皮下血
    腫、左小腿１ｘ２公分皮下血腫、右背二處３ｘ３公分皮下血腫、臉部挫傷合併
    臉近下巴處腫痛及皮下瘀血約３ｘ３公分、左手臂部挫傷合併腫痛及皮下瘀血約
    ３ｘ２公分，並有頭暈之現象。原告為家庭主婦，全家經濟來源全靠配偶一個月
    不過新台幣（以下同）四萬元之薪資，尚有房貸需繳，且因本件衝突而搬離原住
    處在外租屋，花費甚鉅；反觀被告艾頓為駐台記者每月收入十數萬元，而原告經
    本件衝突後精神和心理上大受打擊難以彌補，爰依民法第一百八十四條、第一百
    八十五條、第一百九十三條及第一百九十五條侵權行為之法律關係，訴請被告應
    連帶給付原告醫療費用八千五百十七元、計程車費一千六百六十五元、重新配置
    眼鏡之損失六千元及精神慰撫金六十萬元，合計六十一萬六千一百八十二元，及
    自本件附帶民事起訴狀繕本送達翌日起至清償日止，按年息百分之五計算之利息
    。
二、被告則以：原告於上述時地，攜帶汽車故障反光三角板及附有鋸齒之膠帶台等危
    險物品，於該住處三樓及四樓樓梯間，將碎報紙黏貼於牆上，舉止怪異，意圖尋
    釁。被告聽到聲音開門探出頭來，尚未弄清楚狀況，即遭原告持反光三角板及膠
    帶台之危險物毆打，被告為恐遭致更嚴重之傷害，基於正當防衛自身與住家安全
    之意思，採取必要之行為加以抵抗原告之攻擊，致雙方互有傷害。除原告受有傷
    害外，被告艾頓亦受有頸部、右上肢多處擦傷及右腋下、右上臂、右手肘多處挫
    傷；被告丙○○則受有顏面、右上肢、左上肢多處淺創及顏面挫傷等傷害，被告
    丙○○並因該次侵害後遺症曾於同年九月十四日昏厥，經住院多日醫囑需長期追
    蹤診療。被告係對於原告現時不法之侵害，為防衛生命、身體、財產及住所安寧
    所為之行為，依民法第一百四十九條規定，被告應不負任何損害賠償之責。又原
    告所請求之計程車費與被告之行為並無關聯，即便與被告之行為有關，亦非原告
    必要之支出，不應准許。再縱認被告之防衛行為過當或甚難構成正當防衛行為，
    亦請考量防衛之情形，及原告之與有過失，減輕或免除被告之賠償責任，是原告
    請求之精神慰撫金數額亦嫌過高，至多應以二萬元為適當等語，資為抗辯。並聲
    明：駁回原告之訴。
三、經查：兩造原為鄰居關係，於九十一年八月三十一日十二時五十分許，原告見其
    門口及樓梯間均有撕碎之英文報紙，樓梯間置有汽車故障三角板（下稱三角板）
    認屬四樓所有，乃撿拾地上報紙及三角板，並返家拿取膠帶沿三樓樓梯間牆壁往
    四樓黏貼碎報紙，適被告開門發現，因此發生爭執，被告即共同基於傷害人身體
    之犯意，原告亦基於傷害之故意，在四樓樓梯間之平台，互相毆打對方，致原告
    受有左右上下眼瞼皮下血腫各約六Ｘ四公分及五Ｘ六公分、右上臂三處皮下血腫
    各約一Ｘ二公分、上臂皮下血腫約一Ｘ一公分、右前臂皮下血腫約二Ｘ三公分、
    右大腿三處一Ｘ一公分皮下血腫、左小腿一Ｘ二公分皮下血腫及右背二處三Ｘ三
    公分皮下血腫等傷害；被告艾頓受有頸部擦傷一處長約五公分、右上肢擦傷多處
    各長約一公分、一公分、二點五公分及右足背擦傷一處及右腋下、右上臂、右手
    肘挫傷等傷害；被告丙○○受有顏面淺創一Ｘ○‧五公分、右上肢淺創四Ｘ三公
    分三處、左上肢淺創三Ｘ○‧五公分、四Ｘ○‧五公分及顏面挫傷四Ｘ四公分等
    傷害，原告因而支出醫療費用八千五百十七元及財產損失即重新配置眼鏡費用六
    千元，共計一萬四千五百十七元之損失等情，有台北市立萬芳醫院門診醫療費用
    收據及醫療費用證明十二紙、國立台灣大學醫學院附設醫院門診及急診醫療費用
    收據七紙及寶島光學股份有限公司收據一紙（見本院刑事庭九十三年度附民字第
    六五號卷第五至十六頁及第十九頁）、照片五禎（本院附民卷第二○至二一頁）
    可憑，並經本院刑事庭以九十三年度上易字第五二號判決原告處有期徒刑二月，
    如易科罰金，以三百元折算一日，被告各處有期徒刑四月，如易科罰金，均以三
    百元折算一日，均緩刑二年確定，且據本院依職權調閱本院九十三年上易字第五
    二號刑事案全卷（含臺灣臺北地方法院檢察署九十二年調偵字第三○九、三三六
    及三三七號、臺灣臺北地方法院九十二年度易字第一五七八號卷），查核屬實，
    且為被告所不爭執（見本院卷第四四頁之九十三年六月三十日準備程序筆錄），
    堪信此部份之事實為真正。
四、本件經本院於九十三年六月三十日與兩造整理並協議簡化之爭點為：（見本院卷
    第四四頁之準備程序筆錄）
（一）被告行為是否符合正當防衛之規定？
（二）如認被告應負侵權行為之責，則原告請求之下列金額究以若干始為合理？
  １、計程車費。
  ２、精神慰撫金。
    茲分述之如下：
（一）被告行為是否符合正當防衛之規定？
  １、按「對於現時不法之侵害，為防衛自己或他人之權利所為之行為，不負損害賠
      償之責。但已逾越必要程度者，仍應負相當賠償之責。」民法第一百四十九條
      定有明文，學說上稱為正當防衛，係權利之自力救濟，雖屬於「正對不正」，
      惟仍應受合理限制而有比例原則之適用，不得逾越必要程度，有多種防禦方法
      時，應選擇反擊較輕而相當的方法為之，否則仍應負賠償之責。
  ２、被告辯以：原告於上述時地，攜帶汽車故障反光三角板及附有鋸齒之膠帶台等
      危險物品，於該住處三樓及四樓樓梯間，將碎報紙黏貼於牆上，舉止怪異，意
      圖尋釁。被告聽到聲音開門探出頭來，尚未弄清楚狀況，即遭原告持反光三角
      板及膠帶台之危險物毆打，被告為恐遭致更嚴重之傷害，基於正當防衛自身與
      民法第一百四十九條規定，被告應不負任何損害賠償之責等語。惟查：被告丙
      ○○於臺灣臺北地方法院九十二年度易字第一五七八號案刑事庭審理時稱：「
      （檢察官問：九十一年八月三十一日中午十二點多與乙○○發生爭執情形？）
      我和艾頓聽到門外有奇怪的聲音……我們就開門，一開門就看到乙○○站在三
      到四樓平台在貼碎報紙，還看到三角板在我們家門口地上，艾頓就開口問她在
      做什麼，乙○○走上來我們家門口就先動手打我先生，乙○○手上有抓一個膠
      帶台，一手空著，我沒注意她用何手打我先生，打我先生肩膀。再來她就撿地
      上三角板打我先生，我看到我先生用手擋。我本來站在我先生身後，我跟著出
      來，把乙○○推開，她就打我，我們三人一陣混亂，打來打去」、「（檢察官
      問：乙○○是否全程一手持著膠台，一手拿三角板？）膠帶是全程，三角板是
      乙○○打到掉下來，被我檢起來，我又拿來打他，後來又掉了，又被乙○○撿
      到了，我們打來打去」等語（見該刑事卷第一二八頁、第一二九頁），被告艾
      頓稱：「（檢察官問：九十一年八月三十一日中午在樓梯間與乙○○發生爭執
      情形？）當天中午我聽到樓梯間有一些奇怪的聲音……我打開門，我一人站在
      門內往外看，看見乙○○拿著一些碎報紙在往牆上貼，乙○○站在三、四樓平
      台中間，……我用中文問他為何作奇奇怪怪的事，乙○○對我說『就是你』，
      我不知道什麼意思，然後乙○○又跑到我們門口出拳打我右手上臂，後來乙○
      ○在地上撿起一條長條型的塑膠東西，用這個打我，我用手擋他，打到我的手
      臂，……丙○○聽到就出來站在我身邊，丙○○試著搶乙○○長條塑膠型東西
      ，但這時掉在地上，乙○○就用拳頭往丙○○臉上打下去，造成丙○○眼鏡掉
      在地上，乙○○左手腕本來套著膠台拿起來，拿到右手，用膠台切割刀劃向我
      太太丙○○，我太太往後一退沒被劃到，我看到這個情形，我從地上撿丙○○
      的鞋子往乙○○身上打了二、三下，不大記得打哪個部位，乙○○向後轉把長
      條東西撿起來，繼續攻擊我。我岳父鄭勳鴻看到這個情形就衝上來，衝到四樓
      站在櫃子與乙○○中間，鄭勳鴻先看看我們二人是否受傷，等回過頭來，乙○
      ○已到樓下」、「（辯護人問：乙○○有否拿膠台攻擊你？）沒有，是攻擊我
      太太丙○○」等語（見上開卷第一三０頁、第一三一頁），可知，本件傷害，
      係原告先以三角板打被告艾頓，被告艾頓以手臂抵擋該三角板掉落，被告丙○
      ○拾起毆打原告，兩造並繼續互毆，依當時客觀情狀，原告所持之三角板既已
      為被告丙○○拾起，其危害程度已然降低，被告丙○○復拾起該三角板攻擊原
      告，繼而互毆，致原告受有如上所示之傷害，顯難認被告無傷害之故意，自不
      能因之主張正當防衛而阻卻違法，被告上開所辯應不足採。
（二）如認被告應負侵權行為之責，則原告請求之下列金額究以若干始為合理？
  １、計程車費：
    (1)按「不法侵害他人之身體或健康者，對於被害人因此喪失或減少勞動能力或增
      加生活上之需要時，應負損害賠償責任。」民法第一百九十三條第一項定有明
      文。
    (2)原告主張其因本件傷害自住處往返台大醫院、萬芳醫院就診共計支出計程車車
      資一千六百六十五元，並提出計程車費收據共八紙（本院附民卷第十七至十九
      頁）為證，經查原告提出之上揭收據日期與其就診日期（本院附民卷第五至十
      六頁及本院卷第九七至第一○七頁）並無不符，且據原告提出之收據，每次車
      資為二百元至二百十五元不等，尚非過當，本院認屬其因受傷行動不便而增加
      支出之交通費用，依上說明，核屬必要，應予准許。
  ２、精神慰撫金：
    (1)按不法侵害他人之身體者，被害人雖非財產上之損害，亦得請求賠償相當之金
      額，民法第一百九十五條第一項定有明文。而非財產上損害賠償金額之多寡，
      應斟酌雙方之身分、地位、資力與加害之程度及其他各種情形核定相當之數額
      。其金額是否相當，自應依實際加害情形與被害人所受之痛苦及雙方之身分、
      地位、經濟狀況等關係決定之，最高法院八十五年度台上字第四六０號判決可
      資參照。此外，於非財產上損害賠償金額之量定方面，加害人所為行為係基於
      故意或過失，對於被害人之苦痛、怨憤之慰藉，往往具有密切之關係，在以故
      意傷害之情形，被害人怨憤深、苦痛難忘，如係因一時疏忽肇致傷害，被害人
      容有寬恕之心；被害人感受有異，慰藉程度亦應有所不同（參見王澤鑑先生著
      民法學說與判例研究第二冊第二七六頁）。
    (2)查兩造基於傷害之故意，於上開時地，互相毆打對方，致原告與被告受有如上
      所述之傷害，均如上所述。本院爰審酌本件兩造係互毆，並由原告先動手，已
      經本院刑事庭以九十三年度上易字第五二號判決原告處有期徒刑二月，如易科
      罰金，以三百元折算一日，被告各處有期徒刑四月，如易科罰金，均以三百元
      折算一日，均緩刑二年確定，而被告向原告請求民事損害賠償，就精神慰撫金
      部分，亦經臺灣臺北地方法院以九十三年度訴字第二五四號判決被告丙○○、
      艾頓之請求分別以三萬元、二萬元為適當，有該判決書影本可按（本院卷第二
      九至三五頁）。又被告二人均係大學畢業，被告艾頓擔任記者工作，被告丙○
      ○九十年度至九十一年度之綜合所得分別為二萬九千零五十七元、四萬五千元
      ，財產總額九十年度至九十二年度則為六百二十一萬五千二百六十九元，而原
      告九十年度至九十一年度之綜合所得分別為三十四萬零五百四十一元、十九萬
      八千七百十四元，財產總額九十年度至九十二年度為二百八十萬五千三百元，
      此有本院依職權調取兩造之九十至九十二年度之財產資料可憑（見本院卷第五
      十頁至第六十九頁），被告受傷之狀況、治療之期間，及其因此所受痛苦之程
      度等一切情狀，認被告受有非財產上損害賠償金額，於六萬元之範圍內為適當
      ，逾此數額即屬過高。
五、按「損害之發生或擴大，被害人與有過失者，法院得減輕賠償金額，或免除之」
    民法第三百三十四條第一項、第二百十七條第一項固有明文。惟雙方互為侵權行
    為，與雙方行為為損害之共同原因者有別，無上揭民法第二百十七條過失相抵原
    則之適用，最高法院六十八年台上字第九六七號著有判例，如上所述，本件兩造
    係互毆，互為侵權行為，與雙方行為為損害之共同原因者有別，依上說明，自無
    民法第二百十七條過失相抵之適用。次按「因故意、過失不法侵害他人之權利者
    ，負損害賠償責任」、「數人共同不法侵害他人之權利者，連帶負損害賠償責任
    」、「不法侵害他人之身體或健康者，對於被害人因此喪失或減少勞動能力或增
    加生活上之需要時，應負損害賠償責任」、「不法侵害他人之身體、健康、名譽
    、自由、信用、隱私、貞操，或不法侵害其他人格法益而情節重大者，被害人雖
    非財產上之損害，亦得請求賠償相當之金額」，民法第一百八十四條第一項前段
    、第一百八十五條、第一百九十三條第一項、第一百九十五條第一項前段分別定
    有明文。本件原告受傷之事實，已如前述，其自得依上揭規定請求被告負連帶損
    害賠償之責。另「給付無確定期限者，債務人於債權人得請求給付時，經其催告
    而未為給付，自受催告時起，負遲延責任，其經債權人起訴而送達訴狀，或依督
    促程序送達支付命令，或為其他相類之行為者，與催告有同一之效力」，「遲延
    之債務，以支付金錢為標的者，債權人得請求依法定利率計算之遲延利息」，民
    法第二百二十九條第二項、第二百三十三條第一項前段亦分別定有明文。從而，
    原告依上開規定，訴請被告賠償醫藥費用八千五百十七元、重新配置眼鏡費用六
    千元、計程車車資一千六百六十五元及精神慰撫金六萬元，合計七萬六千一百八
    十二元，及自本件附帶民事訴訟起訴狀送達翌日起即九十三年三月十三日起至清
    償日止，按年息百分之五計算之利息，為有理由，應予准許，逾上開數額之請求
    ，為無理由，應予駁回。
六、本件事證已臻明確，兩造其餘之攻擊、防禦方法，核與判決結果不生影響，爰毋
    庸一一論述，併此敘明。
七、據上論結，本件原告之訴，為一部有理由，一部無理由，依民事訴訟法第七十九
    條、第八十五條第二項，判決如主文。
中　　　華　　　民　　　國　　九十三　　年　　　九　　　月　　  十五　　日
                              民事第十六庭
                                  審判長法  官  許  正  順
                                        法  官  翁  昭  蓉
                                        法  官  陳  邦  豪
正本係照原本作成。
不得上訴。
中　　　華　　　民　　　國　　九十三　　年　　　九　　　月　　　十六　　日
　　　　　　　　　　　　　　　　　　　　書記官  張  淑  芬
